臺灣高等法院高雄分院民事判決　九十二年度上易字第三五○號
　　上　訴　人　　乙○○
　　法定代理人　　丙○○
　　　　　　　　　甲○○
　　上　訴　人
　　兼訴訟代理人　戊○○○
　　上　訴　人　　丁○○
當事人間請求損害賠償事件，上訴人對於民國九十二年十月三十日臺灣高雄地方法院
九十二年度訴字第一五二四號第一審判決提起上訴，本院於九十二年十月三十日言詞
辯論終結，判決如下：
    主      文
原判決關於命上訴人丁○○給付上訴人戊○○○超過新台幣伍萬肆仟陸佰肆拾陸元，
及自民國九十一年十一月六日起至清償日止，按週年利率百分之五計算之利息部分，
及該部分假執行之宣告，暨命上訴人負擔訴訟費用（除確定部分外）之裁判均廢棄。
右開廢棄部分，上訴人戊○○○在第一審之訴及假執行之聲請均駁回。
上訴人丁○○其餘上訴駁回。
上訴人乙○○、戊○○○上訴駁回。
第一審訴訟費用（除確定部分外）、及第二審訴訟費用關於上訴人丁○○上訴部分，
由上訴人丁○○負擔二分之一，餘由上訴人乙○○、戊○○○負擔。第二審訴訟費用
關於上訴人乙○○、戊○○○上訴部分，由上訴人乙○○、戊○○○負擔。
    事實及理由
一、上訴人乙○○、戊○○○主張：上訴人丁○○於民國九十一年二月十五日上午八
    時許，駕駛車牌號碼ＹＬ—六六Ｏ七號自用小客車，沿高雄市○○區○○路由南
    向北行駛，至該路與海功路交岔路口，原應注意車輛行駛時，駕駛人應注意車前
    狀況，並隨時採取必要之安全措施，而當時天候晴、日間有自然光線、路面乾燥
    、無缺陷、無障礙物、視距良好，依其當時之智識能力，又無其他不能注意之情
    事，竟疏未注意及此，乃左轉後冒然在海功路上由東向西方向行駛，適上訴人戊
    ○○○騎乘車牌號碼ＹＹＱ—八二一號輕型機車後搭載上訴人乙○○，亦沿該翠
    華路由北向南方向行駛，行經該處，致遭上訴人丁○○所駕駛之小客車車頭撞擊
    機車左側，上訴人戊○○○、乙○○人車倒地，造成上訴人戊○○○受有左側腰
    部挫傷及四肢多處擦傷等傷害，上訴人乙○○則受有頭部外傷併臉部外傷及左踝
　　部挫傷併瘀傷等傷害。上訴人戊○○○因而支出醫療費用（下同）合計一萬二千
　　三百二十七元、九個月無法工作之損失計十七萬一千元、牙齒修復費用四萬元，
　　及精神上受有莫大痛苦，請求精神慰撫金二十五萬元；上訴人乙○○因受傷支出
　　醫療費用合計五百五十元，及請求精神慰撫金二萬元，爰依侵權行為之法律關係
　　提起本件訴訟，求為判決上訴人丁○○應給付上訴人戊○○○四十七萬三千三百
　　二十七元、給付上訴人乙○○二萬零五百五十元，及均自附帶民事起訴狀繕本送
　　達之翌日起至清償日止，按週年利率百分之五計算之利息，並願供擔保請准宣告
　　假執行等語。原審判決上訴人丁○○應給付上訴人戊○○○七萬六千三百四十六
　　元，給付上訴人乙○○一萬四千三百八十五元，及均自九十一年十一月六日起至
　　清償日止，按週年利率百分之五計算之利息，並酌定相當擔保金額宣告假執行。
    上訴人乙○○、戊○○○、丁○○均提起上訴，上訴人乙○○、戊○○○上訴聲
    明：(1)原判決不利於上訴人乙○○、戊○○○部分廢棄。(2)右廢棄部分，上訴人
    丁○○應再給付上訴人戊○○○十萬二千二百三十四元，給付上訴人乙○○六千
    一百六十五元，及均自九十一年十一月六日起至清償日止，按週年利率百分之五
    計算之利息。(3)願供擔保請准假執行。(4)上訴人丁○○之上訴駁回。（至原判決
    駁回上訴人戊○○○醫藥費一萬一千零四十七元、牙齒修復費用四萬元、工作損
    失十四萬二千五百元、精神慰撫金十萬元，及扣除上訴人丁○○已給付之一千二
    百元，共計二十九萬四千七百四十七元部分，未據聲明不服，業已確定）。
二、上訴人丁○○則以：上訴人丁○○當日開車跟在一部小客車後面左轉，已經轉到
    左邊斑馬線，上訴人戊○○○突然閃過上訴人丁○○前方自用小客車，上訴人丁
    ○○看到上訴人戊○○○機車時，僅剩下一公尺，因此煞車不及，上訴人戊○○
    ○就撞上來。上訴人丁○○對本件車禍固有過失，但上訴人戊○○○亦與有過失
    ，上訴人戊○○○每月薪資一萬九千元，惟其僅需休養自九十一年二月十六日至
    三月一日止半個月，且上訴人乙○○、戊○○○精神慰撫金之請求亦屬過高，請
    求核減等語，資為抗辯。於本院聲明：(1)原判決關於上訴人戊○○○部分超過一
    萬三千三百四十六元及利息部分及上訴人乙○○部分超過六千五百五十元及利息
    部分廢棄。(2)右廢棄部分，上訴人戊○○○、乙○○在第一審之訴駁回。
三、上訴人乙○○、戊○○○主張上訴人丁○○於九十一年二月十五日上午八時許，
    駕駛上開自用小客車，沿高雄市○○區○○路由南向北行駛，待至該路與海功路
    交岔路口時，原應注意車輛行駛時，駕駛人應注意車前狀況，並隨時採取必要之
    安全措施，而當時天候晴、日間有自然光線、路面乾燥、無缺陷、無障礙物、視
    距良好，依其當時之智識能力，又無其他不能注意之情事，竟疏未注意及此，乃
    左轉後冒然在海功路上由東向西方向行駛，適上訴人戊○○○騎乘上揭輕型機車
    後搭載上訴人乙○○，亦沿該路由北向南方向行駛，行經該處，致遭上訴人丁○
    ○所駕駛之自小客車車頭撞擊機車左側，上訴人戊○○○、乙○○因而人車倒地
    ，造成上訴人戊○○○受有左側腰部挫傷及四肢多處擦傷等傷害，上訴人乙○○
　　則受有頭部外傷併臉部外傷及左踝部挫傷併瘀傷等傷害之事實，業據提出楊內兒
　　科診所診斷證明書二紙為證（原審交附字卷第八、九頁），且經本院依職權調取
　　本院九十二年度交上易字第八八號過失傷害刑事全卷，有道路交通事故調查報告
　　表及照片三幀附於刑事卷可稽。惟上訴人丁○○則以前揭情詞置辯。
四、經查：
（一）證人黃龍興即事發後至現場處理之警員於刑事庭到庭證稱：「現場看起來是汽
      車要左轉，機車要直行，撞擊點如現場圖與照片，大約是騎車倒在人行道斑馬
      線旁」等語明確（刑事一審卷九十二年二月七日訊問筆錄），參諸刑事警卷附
      之高雄市○○○○○道路交通事故調查報告表及現場照片三幀所示，事故路段
      為翠華路與海功路之交岔路口，事故後上訴人丁○○之自用小客車無煞車痕，
      上訴人戊○○○之機車倒臥於交岔路口內由北向南方向慢車道靠近斑馬線上，
      刮地痕為○‧二公尺，且上訴人戊○○○騎乘之機車向右倒地，左側踏板後方
      裂損等情，足認上訴人丁○○係由翠華路左轉海功路後，於翠華路北向南慢車
      道上，自左側撞擊至上訴人戊○○○機車乙節，堪以認定。
（二）上訴人丁○○雖抗辯稱：當日伊開車跟在一部小客車後面左轉，已經轉到左邊
      斑馬線，上訴人戊○○○突然閃過前方之自用小客車，伊看到上訴人戊○○○
      機車時，只剩下一公尺，所以煞車不及，上訴人戊○○○就撞上來云云。惟按
      汽車行駛時，駕駛人應注意車前狀況，並隨時採取必要之安全措施，道路交通
      安全規則第九十四條第三項定有明文。上訴人丁○○駕駛自用小客車跟在另一
      部小客車之後左轉，而在左側斑馬線上撞到直行由上訴人戊○○○附載上訴人
      乙○○所騎乘之機車，致上訴人戊○○○、乙○○之人車倒地受傷。上訴人戊
      ○○○係直行之機車，未遭上訴人丁○○之前方小客車撞及，而為上訴人丁○
      ○之小客車撞及，可見上訴人丁○○左轉至左側斑馬線時，已超越其前方之小
      客車，以致撞及閃過上訴人丁○○之前方小客車由上訴人戊○○○騎乘之機車
      甚明。肇事路段為翠華路與海功路之交岔路口，有快車道及慢車道，上訴人丁
      ○○駕駛自用小客車左轉時，依上開法條規定，有注意慢車道直行之機車動向
      之義務，於超越其前方小客車時，自應注意慢車道直行之機車動向，以防止撞
      及行駛中之直行機車，而上訴人丁○○又無不能注意之情事，乃竟貿然超越其
      前方之小客車，以致肇事傷人，其就本件車禍之發生為有過失甚明。
五、按因故意或過失，不法侵害他人之權利者，負損害賠償責任；不法侵害他人之身
    體或健康者，對於被害人因此喪失或減少勞動能力，或增加生活上之需要時，應
    負損害賠償責任；不法侵害他人之身體、健康、名譽、自由、信用、隱私、貞操
    ，或不法侵害其他人格法益而情節重大者，被害人雖非財產上之損害，亦得請求
    賠償相當之金額，民法第一百八十四條第一項前段、第一百九十三條第一項、第
    一百九十五條第一項前段分別定有明文。上訴人丁○○因疏於注意致車禍發生，
    造成上訴人乙○○、戊○○○受有前述傷害，其過失行為與上訴人乙○○、戊○
    ○○之傷害有相當因果關係，是上訴人乙○○、戊○○○依前開規定請求賠償，
    即屬有據。茲就上訴人乙○○、戊○○○各項請求應否准許分述如下：
（一）上訴人戊○○○部分：
    1.醫療費用：原審判決認定上訴人戊○○○請求之醫療費用計一千二百八十元部
      分為有理由，為兩造所不爭，堪予採取。
    2.無法工作之損失：上訴人戊○○○主張其因本件車禍九個月無法工作，每月收
      入為一萬九千元，損害合計十七萬一千元一節（於本院僅請求一個半月無法工
      作之損失二萬八千五百元），固提出服務證明書、付款證明、證明單、員工職
      務證明書各一紙及承攬契約二份為證（原審訴字卷第一八至二三頁），惟僅能
      證明其於本件車禍發生當時每月收入為一萬九千元之事實，此亦為上訴人丁○
      ○所不爭執（原審訴字卷第四三頁）。又經向上訴人戊○○○發生車禍當時就
      診之顏威裕醫院函查結果，認為依其傷勢判斷大約需四至六週可痊癒，有該院
      九十二年七月二十五日顏威字第九二０七二五號函可稽（原審訴字卷第五四頁
      ），堪認上訴人戊○○○因本件車禍無法工作之期間以六週即一個半月為可採
      。又經向全方衛公寓大廈管理維護服務股份有限公司（下稱全方衛公司）及虎
      踞公寓大廈管理維護股份有限公司（下稱虎踞公司）函詢上訴人戊○○○任職
      期間為何，經全方衛公司函覆稱：「一、戊○○○自九十年十一月五日起與本
      公司簽訂承攬社區清潔維護工作，承攬期間每月一萬九千元，至九十二年二月
      十五日止約一年三月。二、戊○○○於九十二年二月十五日因車禍致無法繼續
      執行合約內容，於同日雙方同意解除承攬合約。」等語，有該公司九十二年七
      月二十八日（九二）全字第０二四號函可參（原審訴字卷第五二頁）；又虎踞
      公司則函覆稱：「戊○○○於九十一年三月一日至十月九日於本公司服務，任
      清潔員一職（任職初期均由兒子、媳婦代班），其離職係自願，另有他就。」
      等語，有該公司九十二年七月二十五日（九二）虎管字第０七０二號函、九十
      三年四月五日（九三）虎管字第０四０一號函可查（原審訴字卷第五三頁、本
      院卷第四八頁），上訴人戊○○○主張其在虎踞公司由兒子媳婦代班之薪資已
      交付其兒子媳婦等語，為上訴人丁○○表示不爭執（本院卷第五九頁），是上
      訴人戊○○○自九十一年二月十六日起至三月三十一日止之一個半月，因本件
　　　車禍無法工作造成收入減少乙節，應堪認定，因此，上訴人戊○○○請求上訴
　　　人丁○○賠償一個半月之工作損失計二萬八千五百元（計算式：19000×1.5＝
　　　28500元）為有理由，應予准許。
    3.精神慰撫金：上訴人戊○○○因本件車禍受有左側腰部挫傷及四肢多處擦傷等
      傷害，已如前述，是其請求非財產上之損害賠償，洵屬有據。又上訴人戊○○
      ○於四十年十月三十日出生，現年約五十餘歲，國小肄業，職業為清潔工，名
      下無財產；上訴人丁○○於四十一年二月十七日出生，現年約五十餘歲，大學
      畢業，目前在衛生所擔任志工，月薪約一萬五千元，名下無財產，此業據兩造
      自陳在卷（本院卷第三五頁），並有財政部財稅資料中心九十二年七月三日資
      五字第九二一０一九０六號函暨所附財產歸戶資料可稽（原審訴字卷第三七、
      一六○頁），爰審酌兩造之身分、地位、經濟狀況、上訴人戊○○○受傷情形
      尚非甚為嚴重、及所受痛苦之程度等一切情狀，認上訴人戊○○○於本院請求
      十五萬元、及原審判決上訴人丁○○應給付十萬元之精神慰撫金均為過高，上
      訴人丁○○抗辯以一萬元為合理云云，亦屬過低，是應以五萬元為適當，逾此
      範圍之請求，不應准許。
    4.基上，上訴人戊○○○得請求之金額為醫療費用一千二百八十元、無法工作之
      損失二萬八千五百元及精神慰撫金五萬元，合計為七萬九千七百八十元。
（二）上訴人乙○○部分：
    1.醫療費用：上訴人乙○○主張其因本件車禍共支出醫療費用五百五十元，並提
      出楊內兒科診所診斷證明書各一紙及醫療費用收據三紙為證（原審交附字卷第
      九、一○頁），且為上訴人丁○○所不爭執，核其項目及費用均屬必要，應予
      准許。
    2.精神慰撫金：上訴人乙○○因本件車禍受有頭部外傷併臉部外傷及左踝部挫傷
　　　併瘀傷等傷害，有如前述，是其請求非財產上之損害賠償，即屬正當。又上訴
　　　人乙○○於八十二年六月四日出生，現年十歲，就讀國小，名下無財產，有前
　　　開財產歸戶資料可參，爰審酌兩造之身分、地位、經濟狀況、所受傷害及痛苦
　　　之程度等一切情狀，認上訴人乙○○請求二萬元之精神慰撫金尚屬適當，應予
　　　准許。上訴人丁○○抗辯以六千元為合理云云，自屬過低，尚不足採。
    3.基上，上訴人乙○○得請求之金額為醫療費用五百五十元、精神慰撫金二萬元
      ，合計為二萬零五百五十元。
六、次按損害之發生或擴大，被害人與有過失者，法院得減輕賠償金額，或免除之；
    此規定於被害人之代理人或使用人與有過失者，準用之，民法第二百十七條第一
    項、第三項定有明文。又駕駛機車有過失致坐於後座之人被他人駕駛之車撞死者
    ，後座之人係因藉駕駛人載送而擴大其活動範圍，駕駛人為之駕駛機車，應認係
    後座之人之使用人，最高法院七十四年台上字第一一七○號判例足資參照。
（一）按轉彎車應讓直行車先行，但直行車尚未進入交岔路口，而轉彎車已達中心處
      開始轉彎，直行車應讓轉彎車先行，為道路交通安全規則第一百零二條第六款
      所明定。本件依道路交通事故調查報告表所示，兩車撞擊後，上訴人丁○○之
      自用小客車停止於翠華路北向南（即對向車道）之慢車道靠人行道上，上訴人
      戊○○○之機車則停止於該車道之斑馬線上，刮地痕在上訴人丁○○車頭前方
      約為０‧二公尺長，及翠華路分隔島（即該交岔路口之中心處）至撞擊點（即
      上開刮地痕之起點）約十四公尺，翠華路北向南慢車道之停止線距撞擊點約有
      十二公尺，是比較該交岔路口中心處與撞擊點之距離與翠華路北向南車道停止
      線至撞擊點之距離後，堪認上訴人丁○○已達中心處開始轉彎，是上訴人戊○
      ○○亦有疏未注意依上開規定讓上訴人丁○○已轉彎至左側斑馬線之轉彎車先
      行，並於行經上述交岔路口時，疏未注意車前狀況，且未隨時採取必要之安全
      措施，違反道路交通管理處罰條例第二十一條第一款、道路交通安全規則第九
      十四條第三項、第一百零二條第六款之規定，對於本件車禍之發生亦與有過失
      。又上訴人戊○○○亦不爭執其未考領有適當之駕駛執照，即騎乘機車行駛，
      其駕車技能尚有欠缺，因而駕車肇事，亦有過失，是上訴人戊○○○抗辯，其
      未考領駕駛執照，僅為無照駕駛之行政責任云云，不足採取。
（二）至本件車禍經送鑑定，固認定上訴人丁○○係轉彎車未讓上訴人戊○○○直行
      之機車先行，為肇事之主因，而上訴人戊○○○並無肇事原因等情，有高雄市
      政府建設局車輛行車事故鑑定委員會及高雄市車輛行車事故覆議鑑定委員會鑑
      定報告可查，此分別有高雄市政府建設局車輛行車事故鑑定委員會九十一年八
      月八日之高市鑑字第九一○七○五五號會定意見書及高雄市車輛行車事故覆議
      鑑定委員會九十一年十二月二十四日之（九一）高市覆字第九九一號函附卷可
      參，然此鑑定結果未考量道路交通事故調查報告表所示兩車撞擊點之相關位置
      ，而為上開鑑定意見，容有誤會，尚不足採。
（三）又上訴人戊○○○復以，翠華路由南向北左轉海功路乃為有號誌之交叉路口，
      而該號誌在綠燈時先是直行綠燈尚不能左轉，必須另俟「左轉綠燈」亮起時，
      翠華路由北向南方面號誌變為紅燈時，翠華路由南向北車輛始能左轉海功路，
      故上訴人丁○○表示其為綠燈左轉即係違法左轉云云。經本院至現場勘驗，確
      為上訴人戊○○○所述情形，有勘驗筆錄及照片可憑（本院卷第四○至四三頁
      ），惟上訴人丁○○則抗辯車禍時紅綠燈與目前不同等語。經函查車禍當時紅
      綠燈情形，然據覆：當時之燈號已無資料可查等語，有九十三年四月十四日高
      市交四字第○九三○○○八五○號函可按（本院卷第五二頁），是尚難以證明
      上訴人戊○○○所述上訴人丁○○係違法左轉之情為真實，準此，自不得採為
      不利上訴人丁○○之證據。
（四）綜合上情，審酌兩造之過失程度，認上訴人丁○○應負擔之過失責任為百分之
      七十，上訴人戊○○○之過失責任為百分之三十，上訴人乙○○乘坐上訴人戊
      ○○○所騎乘之機車，自應承擔上訴人戊○○○之過失責任，故依前開說明，
      爰減輕上訴人丁○○之賠償金額百分之三十。是上訴人丁○○對上訴人戊○○
      ○、乙○○應負擔之過失責任各為百分之七十，上訴人丁○○抗辯其對上訴人
      戊○○○應負擔之責任為百分之七十，對上訴人乙○○應負擔之責任為百分之
      三十云云，尚不足採。又上訴人丁○○抗辯其已支付上訴人戊○○○之紅包一
      千二百元，應予扣除等語，經原判決予以扣除，上訴人戊○○○就此部分並未
      聲明不服，自得予以扣除，至上訴人丁○○因贈與上訴人戊○○○雞精、午餐
      費、水果及機車修理費所支出之費用，或屬禮儀上餽贈，或係財產上損害賠償
      ，均與慰撫金之性質不同，不得主張扣除。從而，上訴人丁○○應賠償上訴人
      戊○○○之金額減為五萬四千六百四十六元（計算式為：79780×70﹪－1200
      ＝54646元），應賠償上訴人乙○○之金額減為一萬四千三百八十五元（計算
      式為：20550×70﹪＝14385元）。
七、綜上所述，上訴人乙○○、戊○○○依侵權行為之法律關係，請求上訴人丁○○
    給付上訴人戊○○○五萬四千六百四十六元，給付上訴人乙○○一萬四千三百八
    十五元，及均自附帶民事起訴狀繕本送達之翌日即九十一年十一月六日起至清償
    日止，按週年利率百分之五計算之法定遲延利息為有理由，應予准許，逾此範圍
    之請求，為無理由，應予駁回。原審就超過上開應准許上訴人丁○○給付部分，
    為上訴人丁○○敗訴之判決，並為假執行之宣告，尚有未合，上訴人丁○○上訴
    意旨就此部分指摘原判決不當，求予廢棄改判，為有理由。而上開應准許部分，
    原審判命上訴人丁○○給付，並為假執行之宣告，核無違誤，上訴人丁○○上訴
    意旨，就此部分，仍執陳詞，指摘原判決不當，求予廢棄，為無理由，應駁回其
    上訴。另上訴人乙○○、戊○○○請求超過原審命上訴人丁○○為給付部分，原
    審判決其中工作損失部分與本院認定不同，其餘部分並無不合，且結論與原判決
    一致，仍應予以維持，上訴人乙○○、戊○○○上訴意旨就此部分指摘原判決不
    當，求予廢棄改判，為無理由，應予駁回。又本件事證已臻明確，兩造其餘攻擊
    防禦方法及舉證，核於判決結果不生影響，爰不一一論斷，附此敘明。
據上論結，本件上訴人丁○○之上訴為一部有理由，一部無理由，上訴人乙○○、戊
○○○之上訴為無理由，依民事訴訟法第四百五十條、第四百四十九條第一項、第二
項、第七十九條但書、第七十八條，判決如主文。
中　　　華　　　民　　　國　　九十三　　年　　　六　　　月　　二十九　　日
                                                民事第一庭
~B1審判長法　官　黃金石
~B2      法　官　吳登輝
~B3      法　官　魏式璧
正本係照原本作成。
不得上訴。
中　　　華　　　民　　　國　　九十三　　年　　　六　　　月　　二十九　　日
~B法院書記官　唐奇燕
